臺灣高等法院刑事判決　　　　　　　　　　　　　九十三年度上訴字第一七八一號
　　上　訴　人　台灣台北地方法院檢察署檢察官
　　被　　　告　甲○○
　　被　　　告　丙○○
　　被　　　告　丁○○
　　被　　　告　乙○○
右上訴人因被告等妨害自由等案件，不服臺灣臺北地方法院九十三年度訴字第九二號
，中華民國九十三年五月十八日第一審判決（起訴案號：臺灣臺北地方法院檢察署九
十二年度偵字第一五二二三號），提起上訴，本院判決如左：
    主  文
原判決關於甲○○、丙○○、丁○○傷害、強制罪部分撤銷。
甲○○、丙○○、丁○○共同連續以非法之方法剝奪人之行動自由，未遂，甲○○處
有期徒刑肆月，丙○○、丁○○各處有期徒刑參月，如易科罰金，均以參佰元折算壹
日。
其餘上訴駁回。
    事  實
一、甲○○、丙○○、丁○○分別係台北市○○○路○段一號十一樓台北國旅旅行社
    （下稱國旅旅行社）之實際負責人、員工及特別助理，乙○○係明信應收帳款公
    司之業務員。緣戊○○積欠甲○○新台幣八十一萬元，因屢次催討無著，甲○○
    乃交乙○○代為處理。民國九十二年七月三日上午十一時許，乙○○約甲○○，
    前往臺北市○○區○○路六十五號咖啡廳與戊○○會面，商討戊○○返還甲○○
    債務問題。吳、蔡二人雙方甫見面，戊○○推辭且欲離去，甲○○心生不滿，遂
    與同行之丙○○、丁○○基於普通傷害及妨害自由之犯意聯絡，先由丁○○咖啡
    廳內椅子砸打戊○○，甲○○、丙○○、丁○○三人並徒手毆打戊○○，致戊○○受有頭皮外傷、頭皮撕裂傷、臉部擦傷、兩側雙手挫傷之普通傷害，並要前戊○○至甲○○之旅行社，戊○○不從，乃逃至隔壁便利商店。甲○○、丙○○、
    丁○○三人再從該處以強行拉抬之強暴方法，欲將將戊○○被強拉至甲○○之公
    司，適戊○○在台北市○○路六十七號工作之胞姊己○○經同事王慧娟告知得悉
    此事，抵達現場阻止，甲○○、丙○○、劉人傑復承前妨害自由之犯意聯絡，為
    使蔡蕙芬替戊○○還錢，而推拉己○○，以此強暴方法致其身體半部進入車內，
    欲剝奪蔡蕙芬行動之自由，兩方並持續互相推擠，嗣因王慧娟大呼警察到場，蔡
    蕙芬才乘機掙脫而未能得逞，並報警當場查獲。
二、案經被害人戊○○訴由台北市政府警察局中山分局報告臺灣臺北地方法院檢察署
    檢察官偵查起訴。
    理  由
壹、原判決撤銷部分：
一、訊據被告甲○○、丙○○、丁○○對右揭時地毆打戊○○成傷一事均坦承不諱，
    核與告訴人戊○○於警詢、偵審中指述遭被告三人圍毆受傷情節大致相符，並經
    證人己○○、王慧娟證述戊○○受傷之情節吻合，另有馬偕紀念醫院診斷證明書
    在卷可稽（見偵卷第二十頁正面），被告三人雖均矢口否認有妨害自由犯行，被
    告甲○○辯稱未強拉戊○○，係其自願同行至國旅旅行社樓下咖啡廳談，且己○○係其五年之朋友，亦無拉她。被告丙○○辯以未曾拉戊○○、己○○，而戊○○是甲○○請去公司樓下咖啡廳詳談；被告丁○○以僅在戊○○跌坐在便利商店
    門口，將其拉起，此外未曾拉戊○○，己○○抵達時人數眾多，不曾強拉云云置
    辯。然查：
（一）告訴人戊○○已於警詢、偵查及本院審理中結證其為被告三人強行自便利商店
      拉抬至台北市○○路六十三巷與伊通街口一事詳確，且觀諸告訴人受傷集中頭
      、臉部位之外傷與撕裂傷及事後縫合之醫療作為，可見其所受傷勢確實不輕，
      加之其已從咖啡廳跑至隔鄰便利商店，企求自保等情，告訴人斷無在傷勢不輕
      下自願與被告同行談判。佐以被告丁○○於警訊時供承：「‧‧當時在松江路
      六十七號前，我有拉戊○○的手走‧‧」等語；偵查中供承「（為何拉蔡員？
      ）拉他去公司咖啡廳」（見偵卷第一七頁、四七頁）等情以觀，告訴人戊○○
      所指遭被告等強行拉抬欲至至被告甲○○公司乙節，所指尚非子虛。
（二）告訴人己○○為被告三人強拉至路邊車內一事，除經其於警詢及偵審中指陳詳
      明，核與證人王慧娟於原審審理中證以其緊隨己○○下樓後，見戊○○倒臥路
      邊，己○○則為被告三人強拉上車，身體已拉進車內一半等情悉相一致（見原
      審九十三年三月三十日審判筆錄），參諸被告甲○○自承與己○○為多年友誼
      ，王慧娟復與之素無怨隙，己○○與王慧娟殊無平白搆陷誣害之理。綜上所述
      ，被告三人就妨害自由部分所辯，殊無足取。本件事證明確，被告等犯行均堪
      認定。
三、核被告三人所為，傷害戊○○部分均係犯刑法第二百七十七條第一項之傷害罪；
    強拉戊○○、己○○欲至甲○○經營之旅行社未得逞部分，均係犯刑法第三百零
    二條第二項、第一項之非法剝奪行動自由未遂罪。被告三人間對上開犯行有犯意
    聯絡、行為分擔，為共同正犯。其先後以強暴之方法剝奪戊○○、己○○行動自
    由未遂二行為間，時間緊接，所犯構成要件相同之罪名，顯係基於概括犯意反覆
    為之，應依刑法第五十六條連續犯之規定，論以連續以強暴方法剝奪行動自由未
    遂一罪，並加重其刑。被告等所犯傷害及連續妨害自由未遂罪，有方法結果之牽
    連犯關係，應從一重之妨害自由未遂罪論處。所犯妨害自由未遂既止於未遂階段
    ，應依刑法第二十六前段規定，減輕其刑。刑有加重及減輕者，先加後減。
四、原審據以論罪科刑，雖非全然無見。惟按刑法第三百零二條之妨害自由罪，係妨
    害他人自由之概括括規定，故行為人具有一定之目的，以非法方法剝奪人之行動
    自由者，除法律別有處罰較重之規定（例如略誘及擄人勒贖等罪），應適用各該
    規定處斷外，如以使人行無義務之事，或妨害人行使權利為目的，而其強暴脅迫
    已達於剝奪人行動自由之程度，即祇成立本罪，不應再依同法第三百零四條論處
    。誠以此項使人行無義務之事，或妨害人行使權利之低度行為，應為剝奪人之行
    動自由高度行為吸收，不能以其目的再使人行無義務之事，或妨害人行使權利，
    認係觸犯刑法第三百零二條第一項及第三百零四條第一項之二罪名，依同法第五
    十五條，從一重處斷。（最高法院二十五年上字第三一三二號、二九年上字第二
    三五九號判例參照）。本案被告三人以暴力方式強行拉、抬、推擠戊○○、己○○離開現場。欲前往甲○○之旅行社下之咖啡店，顯係基於剝奪其二人行自由之
    犯意著手實行，雖客觀上未能持續剝奪被害人等之行動自由，亦應認係三百零二
    條第二項、第一項之未遂罪，原審以被害人行動自由未受剝奪，認應成立刑第三
    百零四條之強制罪，依上述判例說明，尚難謂允當，公訴人上訴意旨執此指摘原
    審此部分判決不當，為有理由，自應由本院將原審判決關於此部分撤銷，另行改
    判。爰審酌被告三人因戊○○欠債屢催不還而犯罪之動機目的、犯罪時所受戊○○態度之刺激、犯罪之手段、與被害人平日之關係、犯罪所生被害人二人身心之
    傷害、犯後均坦承部分犯行之態度及迄今尚未賠償告訴人等一切情狀，各量處如
    主文所示之刑，並均諭知易科罰金之折算標準，以示懲儆。
貳、上訴駁回部分
一、公訴意旨略以：被告乙○○與被告甲○○、丙○○、丁○○（後三人業經本院判
    決如主文第一項所示）四人又基於妨害自由之犯意聯絡，強拉戊○○進入一部自
    小客車內而剝奪戊○○之行動自由，適戊○○之姊姊己○○得知此事，前往現場
    阻止，甲○○等四人復基於同一妨害自由之犯意，強拉己○○上車，而剝奪其行
    動自由。嗣經民眾發現，報警當場查獲而悉上情。因認被告乙○○共同涉犯第三
    百零二條第一項之剝奪行動自由罪嫌。
二、按犯罪事實應依證據認定之，無證據不得推定其犯罪事實。又不能證明被告犯罪
    者，應諭知無罪之判決，刑事訴訟法第一百五十四條第一項、第三百零一條第一
    項分別定有明文。又所謂認定犯罪事實之證據，係指足以認定被告確有犯罪行為
    之積極證據而言，該項證據自須適合於被告犯罪事實認定，始得採為斷罪資料；
    又苟未能發現相當證據，或證據不足以證明，自不能以推測或擬制之方法，以為
    裁判基礎；且在訴訟上用以證明事實之證據，須於通常一般之人均不致於有所懷
    疑，而得確信其為真實之程度者，始得據以為有罪之認定，倘其證明尚未達到此
    一程度，而有合理之懷疑性存在，致使無從為有罪之確信時，即應為無罪之判決
    。最高法院二十九年上字第三一０五號、四十年台上字第八六號、七十六年台上
    字第四九八六號判例意旨參照。
三、公訴人認被告乙○○涉有前開犯嫌，無非係以告訴人戊○○己○○二人及證人王
    慧娟之指述，以為論據。訊之被告乙○○堅詞否認有何妨害自由犯行，辯陳：只
    是代為處理債務問題，未曾動手等語。
四、查：告訴人戊○○於原審審理中結證稱：「（問：乙○○有無把你和你大姐推上
    車？）乙○○我不確定。我沒有看到乙○○抬我，是事後我大姐告知乙○○也有
    參加，所以我才會回答檢察官說有四人。（問：乙○○有無與其他三人把你推上
    車？）我看到時，乙○○是沒有，但救護車來時我看到他們站在一起。」己○○
    於原審審理時證稱：「（問在庭的四位被告當時有無都在現場？）甲○○可以確
    定，乙○○我沒有什麼印象，其他二位被告我印象深刻，因為他們曾經想要打我
    。（問：何人要拉你上車？）被告甲○○、被告丙○○、被告丁○○三人。」等
    語（見原審九十三年三月三十日及五月四日審判筆錄）；另於本院審理時證稱：
    被推當時對於乙○○完全沒印象等語。均未指認被告乙○○參與其中。而證人王
    慧娟固稱被告乙○○曾出手推擠告訴人己○○上車，非特與告訴人己○○親身經
    歷之事相左，然其亦自承當時現場混亂等語，故不能排除證王慧娟誤認之情形，
    自不足為不利被告乙○○之認定。何況被告乙○○為中間調人，要求戊○○到場
    與甲○○協商在先，而彼二人發生衝突在後，以被告乙○○所居之身分及角色難
    認有何共犯之動機。準此，尚難以證人王慧娟單一之證述，遽認其參與甲○○、
    丁○○及丙○○之妨害自由犯行。此外，復查無其他積極證據足證被告乙○○有
    何公訴人所指犯行，原審因認不能證明被告犯罪，依法為無罪之判決，尚無不合
    ，公訴人上訴意旨，仍援引證人王慧娟之單一證詞指摘原審判決不當，而未為新
    事實之提出或證據調查之請求，其上訴為無理由，自應予駁回。
據上論斷，應依刑事訴訟法第三百六十九條第一項前段、第三百六十八條、第二百九
十九條第一項前段，刑法第二十八條、第二百七十七條第一項、第三百零二條第二項
、第一項、第五十六條、第五十五條、第二十六條前段、第四十一條第一項前段，罰
金罰鍰提高標準條例第一條前段、第二條，判決如主文。
本案經檢察官郭弘佑到庭執行職務。
中　　　華　　　民　　　國　　九十三　　年　　　九　　　月　　二十九　　日
                              臺灣高等法院刑事第十一庭
                                  審判長法  官  楊  照  男
                                        法  官  王  詠  寰
                                        法  官  江  振  義
右正本證明與原本無異。
如不服本判決，應於收受送達後十日內向本院提出上訴書狀，其未敘述上訴之理由者
並得於提起上訴後十日內向本院補提理由書（均須按他造當事人之人數附繕本）。
                                        書記官  劉  文  美
中　　　華　　　民　　　國　　九十三　　年　　　九　　　月　　三  十 　　日
附錄：本案論罪科刑法條全文
中華民國刑法第三百零二條
(剝奪他人行動自由罪)
私行拘禁或以其他非法方法，剝奪人之行動自由者，處五年以下有期徒刑
、拘役或三百元以下罰金。
因而致人於死者，處無期徒刑或七年以上有期徒刑，致重傷者，處三年以
上十年以下有期徒刑。
第一項之未遂犯罰之。中華民國刑法第二百七十七條
(普通傷害罪)
傷害人之身體或健康者，處三年以下有期徒刑、拘役或一千元以下罰金。
犯前項之罪因而致人於死者，處無期徒刑或七年以上有期徒刑；致重傷者
，處三年以上十年以下有期徒刑。
